【裁判字號】    99,台上,2213
【裁判日期】    990415
【裁判案由】    偽造文書
【裁判全文】
最高法院刑事判決            九十九年度台上字第二二一三號
上  訴  人  甲○○
上列上訴人因偽造文書案件，不服台灣高等法院花蓮分院中華民
國九十七年三月二十一日第二審更審判決（九十六年度上更(一)字
第一二六號，起訴案號：台灣台東地方法院檢察署九十四年度偵
續字第六號），提起上訴，本院判決如下：
    主  文
原判決撤銷，發回台灣高等法院花蓮分院。
    理  由
本件原判決認定上訴人甲○○於民國八十三年八月間向台東區中
小企業銀行（下稱台東企銀）借款新台幣（下同）五百萬元，並
提供名下花蓮縣豐濱鄉○○段六一四地號、靜浦段四０三－二地
號、三富段五００地號等三筆土地設定抵押；惟因長虹段六一四
地號土地上有鄭英妹（上訴人之祖母）居住未辦理保存登記之建
物，台東企銀乃要求鄭英妹為系爭貸款之連帶保證人，上訴人為
使貸款順利完成，明知高齡七十七歲之鄭英妹因腦中風而癱瘓在
床，意識不清，無從瞭解連帶保證人之法律意義，仍意圖為自己
不法之所有，並基於行使偽造私文書之犯意，於八十三年八月三
十日某時，偕同不知情之台東企銀職員游東輝，前往花蓮縣豐濱
鄉靜浦村靜浦二四０號鄭英妹之住處進行對保。上訴人趁鄭英妹
意識不清無同意能力，及游東輝不懂鄭英妹所使用阿美族語須由
其居中翻譯之機會，向游東輝諉稱鄭英妹同意擔任連帶保證人之
不實事項後，由上訴人扶著鄭英妹之手在分期償還消費性貸款契
約書（下稱貸款契約書）上「立契約人姓名」及「連帶保證人」
欄內偽造「鄭英妹」之署名二枚，並盜用鄭英妹之印章交予游東
輝蓋印於貸款契約書共計四枚，再將該貸款契約書交予游東輝向
台東企銀申請貸款以行使之，致台東企銀於審核該貸款案時陷於
錯誤，誤以鄭英妹同意為連帶保證人，而同意訂立貸款契約，並
依約核撥上開款項予上訴人，足以生損害於鄭英妹本人及台東企
銀等情，案經鄭英妹之子女鄭阿火、乙○○及鄭珠瑛告訴，因而
撤銷第一審諭知無罪之判決，改判依修正前刑法牽連犯之規定，
從一重論處上訴人以行使偽造私文書罪刑，固非無見。
惟按：(一)、科刑判決所認定之事實，與其所採用之證據不相適合
，即屬證據上理由矛盾，其判決當然違背法令。查原判決以亞東
紀念醫院（下稱亞東醫院）診斷證明書記載：「病患（鄭英妹）
於80年7 月25日至80年8月5日因上列疾病住院，據病歷記載病患
當時左側無力，上下肢肌力約為1至2度，右側活動正常」；該醫
院於同日發出之病危通知記載：「腦中風，有生命危險」；其後
進行電腦斷層掃瞄，發現鄭英妹右腦有右側腦血管梗塞，有掃瞄
報告單及診斷證明書可證；經治療後，同年八月五日之護理紀錄
單記載：「精神可，因想要出院，經醫師許可」、「左側肢體做
ROM每日3回，以免肌肉萎縮，並刺激肌肉骨骼的運動」、「常予
以翻身以及扣擊，注意皮膚的清潔」等語，進而謂：「顯見鄭英
妹因為腦部中風，意識已經受到影響，肢體已經接近癱瘓，行動
也已經無法自主，是否能清楚表達自己的意思已有疑問」云云（
見原判決第三頁(一)），並採為認定鄭英妹得否同意擔任本貸款之
連帶保證人之論據之一。然依原判決所引前開證據，似未表明：
鄭英妹腦中風後意識已受影響或是否能清楚表達自己的意思已有
疑問之旨。且依前述護理紀錄單，可知鄭英妹自八月二日至八月
五日，每日均記載為「精神可」，八月四日甚至兩度記載為：co
n's clear （意識清楚），其後於八月五日出院更係經醫師允許
（見偵續卷第八五頁反面）。不僅如此，鄭英妹若因中風而影響
意識，如何能自己吃飯？何以又能：講話不是很清楚（詳後述）
？原判決有關鄭英妹腦部中風後意識之認定，與其採用之證據實
不相適合。(二)、證據之證明力，固屬事實審法院判斷之自由，惟
證據之本身如有瑕疵，則在此瑕疵未能究明前，遽採為有罪之證
據，即難謂為適法。查原判決援引鄭英妹媳婦林松妹於偵查中證
稱：鄭英妹於八十三年八月三十日前後，聽不懂人家說的話，整
個左邊都癱了，沒辦法動，手腳不能自由活動，不會點頭、搖頭
，也沒有比過手勢，眼睛有張開，但眼神好像沒有看人一樣，她
手腳不能動不可能簽名或拿印章來蓋；於原審上訴審證稱：鄭英
妹八十三年二月間回到花蓮時，由我與先生照顧，不知道人，不
會說話各等語。並以林松妹係自八十三年起實際照顧鄭英妹之人
，對鄭英妹之身體情況較上訴人了解，其本人及其丈夫鄭春輝均
非台東企銀之債務人，對貸款債務沒有利害關係，且係上訴人之
舅媽，有親戚之誼，無偏頗任何人之必要，進而認林松妹所述可
採（見原判決第三、四頁）。然對照於林松妹於另案民事事件（
即台東企銀就鄭英妹所負之本件連帶債務，對其繼承人及代位繼
承人所提之民事事件，下稱民事事件）、本案偵、審中各次陳述
，以及相關證人之證述，可知林松妹之陳述多所瑕疵。於九十年
六月七日民事事件，林松妹證稱：她（鄭英妹）中風後，吃飯都
是我餵，但也可以自己吃飯，中風後三年到台北住，大概住了二
年，是鄭蘭妹（即上訴人之母，本院按：已於八十年九月間去世
）兒子帶到台北去住的，去台北前手腳並未萎縮，我從八十年一
直照顧到八十三年他（她）的手腳並未萎縮等語（見台灣屏東地
方法院八十九年度訴字第一０六二號民事影印卷第九八、九九頁
）。九十四年五月十九日檢察官訊問時證稱：（八十三年八月三
十日前後）「她都不會點頭、搖頭，也沒有跟我比過任何手勢」
、「她眼睛有張開，但眼神好像沒有看著人一樣」、「不可能（
簽名寫字），她的手腳都不能動了」。於九十六年五月十五日上
訴審證稱：「（鄭英妹中風住我家）好像是八十三年二月間的事
」、「（八十三年二月回花蓮時）好像不知道人了，由我與先生
照顧」、「不會（說話）」各等語（見原審上訴審卷第一二三、
一二四頁）。鄭春輝於民事事件證稱：八十三年九月鄭英妹生病
時我在照顧，那時手萎縮了，腳也不能動（見前開民事影印卷第
八四頁）；陳富民（即上訴人兄弟）於民事事件稱：鄭英妹於八
十年以後，就沒到台北（見同上卷第九七頁）。告訴人鄭阿火、
鄭珠瑛於檢察官訊問時陳稱：上訴人係於八十年鄭英妹中風時照
顧的（見偵緝卷第三四頁）；嗣於上訴審詰問時，鄭阿火證稱：
八十年八、九月中風時，母親（鄭英妹）住在上訴人板橋家，因
上訴人母親還在，其後因上訴人未成家，無法照顧母親，到八十
一年底將母親接到我家，直至八十三年二月，因我要上班，無法
照顧，所以將母親搬到花蓮由我大哥（按即鄭春輝）照顧；鄭珠
瑛亦稱：母親（鄭英妹）住鄭阿火家時，我曾前往探望，母親嘴
巴歪一邊，講話不是很清楚（以上均見上訴審卷第一二０至一二
二頁）。依上所述，可知林松妹就何時起照顧鄭英妹、照顧時鄭
英妹之手腳萎縮或身體活動情形等，前後所述不一；參諸以上證
人、告訴人乃至卷內上訴人之多次陳述，亦多有未合。若鄭阿火
所述：鄭英妹八十年間中風後至八十一年底係由上訴人照顧，其
後由鄭阿火照顧至八十三年二月間，再帶回花蓮由鄭春輝、林松
妹夫妻照顧等情可採。則林松妹所述鄭英妹中風後三年到台北住
，約住二年云云，即與事實不符。其前後陳述之諸多矛盾或與他
人所述歧異者，若係因時間久遠、不能清楚記憶所致，何以其有
關鄭英妹意識之陳述，即得採信？原判決未說明定其取捨及所形
成心證之原因，逕採認林松妹有瑕疵之證述，即有判決不備理由
之違法。(三)、有罪判決書，對於被告有利之證據不採納者，應說
明其理由，為刑事訴訟法第三百十條第二款所明定。故有罪判決
書對於被告有利之證據，如不加採納，必須說明其理由，否則即
有判決不備理由之違法。查本件對鄭英妹之對保，係由台東企銀
游東輝親自前往鄭英妹之住處進行，此觀諸貸款契約書「對保日
期」欄人特別手寫：「8/30于客戶家」等語即明（見發查卷第十
三頁反面）。而游東輝於民事事件、本案警詢及偵、審中亦有諸
多有利上訴人之陳述，如「依對保的程序我一定要看到她（鄭英
妹）親自簽名，鄭英妹再拿她的印章請我幫他蓋上印章的」（見
另案民事影印卷第二六頁）、「我八十三年八月三十日前往鄭英
妹住處由鄭英妹親自簽署無誤」（見發查卷第五十頁警詢筆錄）
、「連帶保證人處的簽名是（鄭英）妹本人簽的」（見同上卷第
七九頁檢察官訊問筆錄）、「一般對保之前會先將對保的內容及
相關義務，徵詢他們認同之後，才會對保」（見第一審卷第八六
頁）。原判決就此有利上訴人之證據，未敘明何以不可採之理由
，其遽為判決，自有理由欠備之違法。以上或係上訴意旨指摘所
及，或為本院得依職權調查之事項，應認原判決關於得上訴本院
之行使偽造私文書部分，仍有撤銷發回更審之原因。至於不得上
訴第三審但與行使偽造私文書有牽連關係之詐欺取財部分，基於
審判不可分關係，亦應一併發回。又若認上訴人成立本案犯罪，
卷附貸款契約書上「立契約人姓名」及「連帶保證人」欄內「鄭
英妹」簽名及印文，究係上訴人自行為之抑上訴人扶鄭英妹之手
簽寫？印文如何取得等？上訴人前後多次所述，反覆不定；與游
東輝之陳述及檢察官之主張，亦均不同，案經發回，宜一併釐清
，附此敘明。
據上論結，應依刑事訴訟法第三百九十七條、第四百零一條，判
決如主文。
中    華    民    國  九十九  年    四    月   十五   日
                      最高法院刑事第五庭
                          審判長法官  陳  正  庸
                                法官  林  秀  夫
                                法官  宋      祺
                                法官  陳  祐  治
                                法官  林  瑞  斌
本件正本證明與原本無異
                                      書  記  官
中    華    民    國  九十九  年    四    月   二十   日
                                                      Ｅ

司法院資訊處製作；財團法人民間司法改革基金會備份。
